臺灣板橋地方法院刑事判決　　　　　　　96年度訴字第1911號
公　訴　人　臺灣板橋地方法院檢察署檢察官
被　　　告　曾猷瀚
　　　　　　乙○○
上列被告等因恐嚇取財等案件，經檢察官提起公訴（95年度偵字
第13826 號、第24690 號），本院判決如下：
    主  文
曾猶翰、乙○○均無罪。
    事  實
一、公訴意旨略以：緣甲○○受黃瑋、李一珍、韓月娥、張士英
    及陳淑琴之委託，向丙○○○催討所積欠之互助會債務合計
    新臺幣（下同）110 萬元。詎甲○○、蕭溢峰（以上二人經
    檢察官移送臺灣臺北地方法院併案審理，該案判決無罪，退
    由檢察官處理中）、曾猷瀚（起訴書誤植為「曾猶翰」）、
    乙○○及姓名年籍不詳之人等人共組討債集團，負責催討債
    務，基於意圖為自己不法所有之犯意聯絡，而為下述行為：
    (一)甲○○先於民國94年7 月20、21日，在丙○○○位於臺北
    縣中和市○○街148 巷5 號5 樓之住處及住處樓下索討債務
    ，因索討債務未果，甲○○於94年7 月21日向丙○○○恫嚇
    稱：你走著瞧等語。(二)甲○○、蕭溢峰及姓名年籍不詳之人
    等多人，於94年7 月22上午11時許，在丙○○○前述住處樓
    下，仗勢人多及體力優勢，眾人環伺並緊跟丙○○○週遭，
    使丙○○○無法離開，非法剝奪其行動自由，並要求丙○○○，由無清償債務義務之丙○○○之女代為還債，丙○○○
    於實質行動自由受限制情形下，由甲○○等人監視陪同前往
    丙○○○之女位於臺北縣永和市○○路48號5 樓之住處樓下
    （即某網咖店外）。警方接獲報案，到場了解誤認屬債務糾
    紛未及時處理即行離去，甲○○竟恫嚇稱：報1 次警，就打
    1 次等語，蕭溢峰則向丙○○○恫嚇：欠人家錢，不還錢，
    不讓你走等語。(三)丙○○○之子丁○○因其母遭暴力討債而
    到場關切，甲○○、蕭溢峰、曾猷瀚、乙○○、丙○○○、
    丁○○等人再共同前往臺北縣永和市○○路22號之某泡沫紅
    茶店，警方因接獲報案，於當日下午再度到該泡沬紅茶店了
    解，誤認係債務糾紛未及時處理即行離去。於警方離去後，
    甲○○復打丙○○○頭部2 至3 下，再度恫嚇稱：你再報警
    ，你報警1 次，我打你1 次，讓你驗無傷等語，丁○○在旁
    哭求勿毆打丙○○○。丙○○○、丁○○因未處理債務完畢
    ，於甲○○、蕭溢峰、曾猷瀚、乙○○等眾人環伺下，行動
    自由均遭剝奪，均無法離去，並因受前述強暴、脅迫，延至
    當日下午約3 、4 點，無清償債務義務之丁○○出於無奈，
    遂同意付款。(四)甲○○指派姓名年籍不詳2 名小弟監視陪同
    丁○○前往提款機提款10萬元，丙○○○留置前述店內，由
    甲○○等人監視控制，丁○○另借款10萬元，於當日交付現
    金20萬元，並簽發張數不詳總金額90萬元之本票，並於前述
    自由遭剝奪及遭強暴脅迫情形下，丁○○同意按月給付1 萬
    5 千元。丙○○○、丁○○因前述強暴、脅迫，致丙○○○
    、丁○○二人均心生畏懼，致生危害於安全，嗣並由曾猷瀚
    、乙○○按月前往丁○○住處索取1 萬5 千元。因認被告曾
    猷瀚、乙○○二人均共同涉犯刑法第302 條第1 項之非法剝
    奪人之行動自由及同法第346 條第1 項之恐嚇取財罪嫌云云
    。
二、按犯罪事實應依證據認定之，無證據不得認定犯罪事實；不
    能證明被告犯罪者，應諭知無罪之判決，刑事訴訟法第154
    條第2 項、第301 條第1 項分別定有明文。又事實之認定應
    憑證據，如未能發現相當證據，或證據不足以證明，自不能
    以推測或擬制之方法，為裁判基礎（最高法院40年台上字第
    86號判例意旨參照）。認定不利於被告之事實，需依積極證
    據，茍積極證據不足為不利於被告事實之認定時，即應為有
    利於被告之認定，更不必有何有利之證據。且刑事訴訟上證
    明之資料，無論其為直接證據或間接證據，均須達於通常一
    般人均不致於有所懷疑，而得確信其為真實之程度，始得據
    為有罪之認定，若其關於被告是否犯罪之證明未能達此程度
    ，而有合理性懷疑之存在，致使無從形成有罪之確，根據「
    罪證有疑，利於被告」之證據法則，即不得遽為不利被告之
    認定，其以情況證據（即間接證據）斷罪時，尤須基於該證
    據在直接關係上所可證明之他項情況事實，本乎推理作用足
    以確證被告有罪，方為合法，不得徒憑主觀上之推想，將一
    般經驗上有利被告之其他合理情況逕予排除（最高法院76年
    台上字第4986號、32年度上字67號判例意旨參照）。又告訴
    人之告訴，係以使被告受刑事追訴為目的，其指訴是否與事
    實相符，仍應調查其他證據，以資審認，即須藉由補強證據
    之存在，以增強或擔保告訴人陳述之證明力，必被害人所述
    被害情形，無瑕疵可擊，且就其他方面調查，又與事實相符
    ，始足據為有罪判決之基礎（最高法院87年度台上字第2176
    號、81年度台上字第3539號判決意旨參照）。
三、公訴人認被告曾猷瀚、乙○○二人均共同涉犯剝奪行動自由
    及恐嚇取財罪嫌，無非以告訴人丙○○○及丁○○之指訴、
    偵查同案被告甲○○之供述、證人吳耀全之證述、委託書、
    本票、收據、員警工作紀錄簿等為其論據。訊據被告曾猷瀚
    、乙○○二人固均坦承曾於94年7 月22日下午前往臺北縣永
    和市○○路22號之某泡沫紅茶店，由甲○○與丙○○○、丁○○交涉債務償還事宜，嗣被告二人並曾按月前向丙○○○
    、丁○○收取分期款1 萬5 千元，惟均堅決否認有何剝奪行
    動自由及恐嚇取財犯行。被告曾猷瀚辯稱：因甲○○於94年
    7 月22日下午打電話找伊過去，伊始請友人乙○○開車共同
    前往，在此之前，伊不知道甲○○向丙○○○討債的事情，
    當時在泡沬紅茶店裡係由甲○○與丙○○○洽談債務清償事
    宜，最後約定由丙○○○先償還20萬元，再於每月5 日各償
    還1 萬5 千元給債權人，丁○○隨即一人出去，嗣籌款20萬
    元回來，並自願簽發面額合計90萬元之本票，甲○○並託伊
    每月5 日至丙○○○住處收取1 萬5 千元分期款後，交給債
    權人代表，伊等並無剝奪丙○○○、丁○○之行動自由，且
    沒有看到甲○○有毆打或恐嚇丙○○○等語。被告乙○○則
    辯稱：當時伊開車載曾猷瀚過去現場，在此之前，伊不知道
    甲○○向丙○○○討債的事情，伊在泡沫紅茶店有看到丁○○自願簽發本票，沒有看到甲○○有毆打或恐嚇丙○○○，
    嗣曾猷瀚有找伊去向丙○○○收取1 萬5 千元分期款，因丙○○○之要求，伊有寫收據交給丙○○○收執等語。
四、經查：
（一）告訴人丙○○○前因召集民間互助會，積欠會員黃瑋、李
      一珍、韓月娥、張士英及陳淑琴債務合計110 萬元，嗣黃
      瑋等人即共同委託甲○○向丙○○○催討債務之事實，此
      據丙○○○到庭陳明屬實（見本院卷第51、52頁），並有
      互助會單、借據、本票、委託書等影本附卷可稽（見95年
      度偵字第13826 號卷《下稱偵卷》第35至44頁）。是甲○○迭次前往告訴人丙○○○住處，目的係為債權人黃瑋
      等人追討合法債務，至為灼然。而被告曾猷瀚、乙○○坦
      承渠二人曾於94年7 月22日下午甲○○與告訴人丙○○○
      商談債務清償事宜時在場，則本件首應審究者，厥為：甲○○等人於94年7 月22日之討債手法，有無公訴人所指之
      剝奪行動自由及恐嚇取財等不法情事？
（二）關於當日剝奪行動自由之情節，告訴人丙○○○於95年3
      月30日警詢時指稱：94年7 月22日11時許，我被甲○○、
      曾猷瀚、乙○○從臺北縣中和市○○街住處前，強押至臺
      北縣永和市○○路22號之某泡沫紅茶店，他們三人押我同
      乘1 台計程車前往，……一直強押我到19時許才肯讓我們
      離去，並當場出手打我云云（見偵卷第13頁）；嗣於95
      年8 月2 日警詢時指訴略謂：94年7 月22日10時許，我下
      樓碰到甲○○等7 人，……甲○○對我說不然到我女兒那
      邊叫她賣車一次解決，我本來不願意去，甲○○對我說到
      底去不去，還是要拖著我走，因為我害怕不敢抵抗，跟他
      們上計程車去我女兒住處，……到了我女兒住處樓下（即
      臺北縣永和市○○路48號之某網咖店外），他們已經集結
      8 、9 個人，有人報警，警察到場詢問，甲○○說是處理
      債務糾紛，警察說不要在人家店門口影響做生意後離去，
      甲○○就轉身威脅我說再報警1 次就打我1 次，且把我拖
      到旁邊開始毆打，曾猷瀚在一旁擋住別人視線，但有人看
      到又馬上報警，警察到場後，甲○○又說是私人問題把警
      察打發掉，對我說再報警看看，此時我兒子丁○○到場，
      甲○○等人就將我及丁○○押到泡沫紅茶店云云（見95年
      度偵字第24690 號卷《下稱偵卷》第19至21頁）；嗣於
      本院審理時證稱：當時是甲○○、曾猷瀚二人走在我後面
      ，押我去坐計程車，……我不知道乙○○何時出現，我是
      在我女兒住處樓下看到他，……當時曾猷瀚、乙○○都有
      在泡沫紅茶店，他們一群人有7 、8 個人，……有人叫我
      乖乖交錢，但我不知道是誰說的，反正他們7 、8 個人都
      有份云云（見本院卷第52至56頁）。告訴人丁○○亦附和
      稱：甲○○等人有強押伊及丙○○○，當時甲○○並有打
      丙○○○的頭云云。惟觀諸告訴人丙○○○之上揭指訴內
      容，其就當時強押其上計程車之對方人數、被告乙○○究
      係何時出現等重要事實，前後陳述內容相歧，且稱其係遭
      押赴臺北縣永和市○○路48號之某網咖店外，因有人報警
      ，於警察先後二度到場詢問後，丁○○始抵達現場乙節，
      亦與丁○○所稱伊係先到場後，嗣目睹丙○○○等人搭程
      計程車抵達現場（見本院卷第59、62頁）之情形不符，已
      難謂無疵誤。況依證人即當時搭載丙○○○等人前往上址
      某網咖店外之計程車司機沈木土於偵訊時所證：我是丙○○○的鄰居，當時是丙○○○叫車，丙○○○上車時，我
      沒有感覺到什麼異狀，途中沒有看到有人毆打或恐嚇丙○○○，……我負責開車，不記得何人與丙○○○上車，不
      能確定被告曾猷瀚、乙○○二人有無上車等語（見偵卷
      50、52頁）；另證人即丙○○○之兄吳耀全於偵訊時亦證
      稱：94年7 月22日有5 、6 個人在丙○○○旁邊，丙○○○走一步，他們跟一步，沒有人打丙○○○，也沒有聽到
      恐嚇，我知道他們是來討債，我沒有注意看有無人架住丙○○○等語（見偵卷第50頁），顯見當時甲○○夥同不
      詳之人前往丙○○○位於臺北縣中和市○○街住處前，向
      丙○○○催討債務，至多僅有緊隨丙○○○，並無跡證堪
      認曾對丙○○○施加不法腕力，嗣更任由丙○○○自己向
      鄰居沈木土叫計程車，共同搭乘前往臺北縣永和市○○路
      48號之某網咖店外，難認甲○○等人有對丙○○○實行足
      達強暴、脅迫或剝奪其行動自由程度之行為。再者，丙○○○與甲○○搭乘計程車抵達上址網咖店外，因該網咖店
      人員認為妨害做生意，報警處理，警員到場瞭解後，要求
      渠等去別的地方談，丙○○○、丁○○、甲○○等人始轉
      往臺北縣永和市○○路22號之某泡沫紅茶店商談等情，此
      觀丁○○於本院審理時之陳述甚明（見本院卷第59、60頁
      ），告訴人丙○○○指稱係遭甲○○等人押至泡沫紅茶店
      ，洵有誇大不實。又於本院審理中，經檢察官提問：「談
      的過程中，你母親（即丙○○○）或你的行動自由有無被
      限制？」，丁○○僅稱：「有，我們去哪裡，就有人在後
      面跟著我們」（見本院卷第60頁），未提及甲○○及被告
      二人究竟有何實施不法腕力情事。查甲○○等人當時係前
      去處理債務問題，為督促債務人提出還款方案，而消極緊
      隨在後，造成債務人壓力，衡情與使用強暴、脅迫或押人
      等暴力討債手法尚屬有間，洵難憑此逕認有何公訴人所指
      之犯行。況且，丙○○○、丁○○當時所在之處，均屬不
      特定人得自由出入之場所，且警員曾經數次到場，苟人身
      自由確有受拘束或剝奪，或有遭受甲○○等人毆打或恐嚇
      情事，豈有未向旁人或警員及時求援之理？上揭指訴情節
      ，核與常理有違，實難憑採。
（三）關於恐嚇取財之情節，告訴人丙○○○、丁○○二人於95
      年8 月2 日警詢時均指稱：甲○○等人於94年7 月22日強
      押丙○○○、丁○○至上址泡沬紅茶店後，嗣派2 個小弟
      強押丁○○持金融卡去領錢，於提領10萬元後，甲○○要
      求須再籌款20萬元，嗣由丁○○前向其姊夫家借款10萬元
      ，甲○○與某平頭男子就逼丁○○簽發面額90萬元之本票
      ，丁○○因害怕而依指示簽發，嗣由被告曾猷瀚、乙○○
      於每月5 日前來收取1 萬5 千元，總共收8 次云云（見偵
      卷第21至26頁）。惟丁○○是丙○○○之子，其出面為
      母親償債，尚在情理之中，況丙○○○召集之互助會，其
      會單亦載明：「如有會員、會首發生意外事件，將由其（
      配）偶或子女繼（續）履行其權利與義務」等語，不能僅
      憑丁○○籌錢還款之事實，率斷甲○○或被告二人有何恐
      嚇取財犯行。查丁○○於94年7 月22日交付20萬元及簽發
      本票後，丙○○○於翌日即向警方報案，惟報案內容僅稱
      與甲○○發生債務糾紛，恐甲○○再向其「擾亂」而已，
      此有員警工作紀錄簿影本可憑（見偵卷第62、63頁），
      嗣後，丁○○及丙○○○仍按月支付1 萬5 千元分期款，
      前後達8 期（自94年8 月5 日至95年3 月5 日），期間未
      曾向任何人表示有遭受恐嚇取財，遲至95年3 月30日，始
      由丙○○○出面向警提及遭人恐嚇情事，洵與一般常情相
      違。而甲○○當時代理債權人收取20萬元，被告曾猷瀚、
      乙○○前往收取每月分期款1 萬5 千元，均有開立收據，
      被告二人並影印個人身分證交由丙○○○收執，業據丙○○○陳明屬實，且有收據、身分證影本在卷可證（見偵
      卷第31至42頁），堪認主觀上並無意圖為自己不法所有之
      犯意。徵諸丙○○○於本院審理時所述：他們（指被告二
      人）每次來收錢的時候，就會給我收據，否則我就不把錢
      還給他們（見本院卷第58頁），足認丙○○○係本於自由
      意志付款，而與遭受恐嚇之情狀有殊。告訴人丙○○○、
      丁○○自稱按月支付8 期分期款，換言之，自95年4 月5
      日起即未再支付，有無可能係因反悔或無力繼續付款，始
      於事後對甲○○及被告二人提出本件刑事告訴，顯然疑點
      重重。
（四）被告曾猷瀚、乙○○自始至終均堅稱係於94年7 月22日下
      午前往現場後，始知悉甲○○向丙○○○討債的事情，且
      否認有公訴人所指之上揭犯行；偵查同案被告甲○○於警
      詢及本院審理時，亦均否認有何暴力討債情事，且查無任
      何證據足認本案係屬集團性犯罪，復無跡證顯示被告二人
      事前已有參與，起訴書所載甲○○、蕭溢峰、被告二人與
      其他姓名年籍不詳之人共組討債集團，據以認定被告二人
      對於甲○○、蕭溢峰等人事前所為亦應同負其責，均嫌無
      據。
（五）從而，本件除告訴人之指訴外，既無其他補強證據足以擔
      保其指訴之真確性，誠難僅憑其上開指訴，輕率斷人於罪
      ，逕推認被告二人有何剝奪行動自由及恐嚇取財之犯行。
      是公訴人所提全部證據，猶不足為被告二人犯罪之證明，
      尚有合理懷疑之存在，依「罪證有疑，利於被告」之證據
      法則，自不能以推測或擬制之方法，為被告二人有罪之認
      定。
五、綜上所述，依本院調查所得之證據，不足以證明被告二人確
    有公訴人所指之剝奪行動自由及恐嚇取財犯行，此外復查無
    其他證據足資證明被告二人犯罪，揆諸首開說明，本件犯罪
    尚屬不能證明，應為被告二人無罪之諭知，以昭審慎。
據上論斷，應依刑事訴訟法第301 條第1 項，判決如主文。
本件經檢察官謝岳龍到庭執行職務。
中　　華　　民　　國　　96　　年　　10　　月　　11　　日
                  刑事第十五庭  審判長法　官　陳鴻清
                  　　　　　　　　　　法　官　張兆光
                  　                  法　官　朱嘉川
以上正本證明與原本無異。
如不服本判決應於送達後10日內向本院提出上訴狀。
                                      書記官　陳聖儒
中　　華　　民　　國　　96　　年　　  　　月　　  　　日
